【裁判字號】    98,交聲,2497
【裁判日期】    980918
【裁判案由】    違反道路交通管理處罰條例聲明異議
【裁判全文】
臺灣桃園地方法院刑事裁定            98年度交聲字第2497號
異  議  人  甲○○
上列異議人即受處分人因違反道路交通管理處罰條例案件，對於
交通部公路總局新竹區監理所中壢監理站98年8 月21日所為之處
分（原處分案號：壢監裁字第裁53-DB0000000號），聲明異議，
本院裁定如下：
    主  文
原處分撤銷。
甲○○汽車駕駛人，駕駛汽車經測試檢定酒精濃度超過規定標準
，處罰鍰新臺幣貳萬元，吊扣其駕駛執照拾貳月，並應參加道路
交通安全講習。
    理  由
一、原處分意旨略以：異議人即受處分人甲○○於民國98年7 月
    21日晚間10時55分許，駕駛車牌號碼FM9-330 號重型機車，
    行經桃園縣中壢市○○路111 巷口時，為警以「酒後駕車酒
    測值0.66mg/l」為由，製單舉發違規。原處分機關依道路交
    通管理處罰條例第35條第1 項第1 款之規定裁處異議人罰鍰
    新臺幣（下同）45,000元，吊扣駕駛執照12個月，並施以道
    路交通安全講習等語。
二、異議意旨略以：原處分所指同一酒後駕車行為，因違反刑事
    法律，業經臺灣桃園地方法院檢察署檢察官以98年度速偵字
    第5098號為緩起訴處分，並命異議人向桃園縣觀護志工協進
    會繳款25,000元，異議人業已依法履行繳納之義務，實已產
    生實質刑罰之效果，詎原處分機關交通部公路總局新竹區監
    理所中壢監理站復就同一行為對異議人裁處罰鍰，顯已違反
    一事不二罰原則，異議人實難甘服，爰請撤銷原處分等語。
三、按汽車駕駛人有飲用酒類或其他類似物後其吐氣所含酒精濃
    度超過每公升0.25毫克或血液中酒精濃度超過百分之0.05以
    上之情形者，不得駕車；汽車駕駛人，駕駛汽車經測試檢定
    有酒精濃度超過規定標準之情形者，處15,000元以上60,000
    元以下罰鍰，並當場移置保管該汽車及吊扣其駕駛執照1 年
    ；汽車駕駛人，有第35條第1 項規定之情形者，應接受道路
    交通安全講習，道路交通安全規則第114 條第2 款、道路交
    通管理處罰條例第35條第1 項第1 款、第24條第1 項第2 款
    分別定有明文。
四、經查：
   (一)本件異議人甲○○於98年7 月21日晚間10時55分許，駕駛
     車牌號碼FM9-330 號重型機車，行經桃園縣中壢市○○路
     111 巷口時，為警攔查，並經測試其呼氣酒精濃度已達每
     公升0.66毫克，原處分機關依道路交通管理處罰條例第35
     條第1 項第1 款之規定，裁處異議人罰鍰45,000元，及吊
     扣汽車駕駛執照12個月，並施以道安講習之事實，業據異
     議人坦認不諱，並有本件舉發違規通知單及本件裁決書各
     1 份附卷可稽。又異議人因上開酒後駕車案件，業經臺灣
     桃園地方法院檢察署檢察官於98年7 月29日以98年度速偵
     字第5098號為緩起訴處分確定，緩起訴期間為1 年，並命
     異議人於緩起訴處分確定後6 個月內，向桃園縣觀護志工
     協進會繳納25,000元之緩起訴處分金，及參加臺灣桃園地
     方法院檢察署所舉辦之法治教育1 場次，而異議人業於98
     年9 月8 日履行完成等情，有臺灣高等法院被告前案紀錄
     表、臺灣桃園地方法院檢察署檢察官98年度速偵字第5098
     號緩起訴處分書各1 份在卷可考，是異議人有於上開時、
     地酒精濃度超過規定標準之情，合先敘明。
   (二)按道路交通管理處罰條例本質上係屬行政罰，此由該條例
     中就交通違規行為所定法律效果包括罰鍰、吊扣證照及講
     習裁罰等行政罰觀之甚明（參照行政罰法第1 條、第2 條
     將罰鍰、吊扣證照及講習處分均定為行政罰），是違反道
     路交通管理處罰條例之裁罰事件，自有行政罰法之適用。
     又按行政罰法第26條規定：「一行為同時觸犯刑事法律及
     違反行政法上義務規定者，依刑事法律處罰之。但其行為
     應處以其他種類行政罰或得沒入之物而未經法院宣告沒收
     者，亦得裁處之。前項行為如經不起訴處分或為無罪、免
     訴、不受理、不付審理之裁判確定者，得依違反行政法上
     義務規定裁處之」此即所謂一事不二罰之原則。揆諸該條
     立法理由，一行為同時觸犯刑事法律及違反行政法上義務
     規定時，由於刑罰與行政罰同屬對不法行為之制裁，而刑
     罰之懲罰作用較強，故依刑事法律處罰，即足資警惕時，
     實無一事二罰再處行政罰之必要。且刑事法律處罰，由法
     院依法定程序為之，較符正當法律秩序，應予優先適用。
     故同時觸犯刑事法律及違反行政法上義務規定之行為，行
     政機關得否科以與刑罰相類之行政罰處罰，端視該行為之
     刑事訴追或審判程序終局結果而定，在刑事訴追、審判程
     序尚未終局確定前，行政機關自不得逕予裁罰；至於罰鍰
     以外之沒入或其他種類行政罰，因兼具維護公共秩序之作
     用，為達行政目的，行政機關仍得併予裁處。又此所稱「
     其他種類行政罰」，係指違反行政法上之義務應受「裁罰
     性」之「不利處分」而言，依行政罰法第2 條規定，應包
     括限制或禁止行為之吊扣證照處分及警告性講習處分在內
     。
   (三)又觸犯刑事法律之犯罪行為，除得經檢察官之起訴，並由
     法院審理後，為有罪科刑、無罪、免訴、不受理、不付審
     理之裁判外，如檢察官認該行為所涉為死刑、無期徒刑或
     最輕本刑3 年以上有期徒刑以外之罪，於參酌刑法第57條
     所列事項及公共利益之維護，認以緩起訴為適當者，得定
     1 年以上3 年以下之緩起訴期間為緩起訴處分（刑事訴訟
     法第253 條之1） 。就要件言，緩起訴基本上係認被告有
     犯罪嫌疑，而暫緩起訴，並得課被告予一定之負擔或指示
     （同法第253 條之2 第1 項），此與不起訴處分係因犯罪
     嫌疑不足或其他原因（同法第252 條、第253 條），且不
     得附條件或負擔，顯有不同，可知，緩起訴處分是一種刑
     事處罰。又經檢察官為「緩起訴」處分者，於「緩起訴」
     之猶豫期間內，檢察官可對其持續觀察，若認其顯無反省
     警惕之情或根本欠缺反省警惕之能力（即符合刑事訴訟法
     第253 條之3 第1 項所列三款情形）者，得依職權或依告
     訴人之聲請，將「緩起訴」處分撤銷，並依法追訴，亦即
     在緩起訴處分之猶豫期間內，刑事訴追程序仍未終局確定
     ，此與不起訴處分確定後，刑事訴追程序終結，檢察官原
     則上不得就同一行為再行起訴之法律效果迥異。上開行政
     罰法第26條第2 項並未明列「緩起訴處分」，本不宜擴張
     解釋，且緩起訴處分性質上與不起訴處分不同，無適用行
     政罰法第26條第2 項規定之餘地。從而，經檢察官為緩起
     訴處分之行為，如同時違反行政法上義務之規定，因已有
     刑事處罰，此時行政機關若另行依法行政裁罰，無異一罪
     二罰，因此參酌行政罰法第26條之立法意旨，違反行政法
     上義務之行為，若同時亦經檢察官另為緩起訴處分時，行
     政機關應不得就同一行為，再為與刑罰相類之罰鍰處分。
   (四)故檢察官為緩起訴處分並命向公庫繳款者，其繳納之款項
     解釋上亦屬道路交通管理處罰條例第35條第8 項所規定之
     罰金，監理機關雖不得再為行政裁罰，惟若行為人所支付
     之緩起訴處分金，未達道路交通管理處罰條例第92條第3
     項所定最低罰鍰基準規定者，依該條例第35條第8 項之規
     定，即須補繳不足最低罰鍰之部分，始為適法，且如一方
     面認為行為人依檢察官緩起訴處分命令而為金錢給付，與
     受刑事處罰無異，依行政罰法第26條之規定，監理機關不
     得再行裁罰；一方面卻又認為該等金錢給付不屬於道路交
     通管理處罰條例第35條第8 項所定罰金，無需依該項規定
     補繳不足最低罰鍰部分之差額，理由顯有矛盾，且若緩起
     訴捐款金額低於最低罰鍰金額，亦有失公平（臺灣高等法
     院暨所屬法院97年法律座談會刑事類提案第39號研討結果
     參照）。
   (五)本件異議人前開酒駕行為，係同時觸犯刑事法律及違反行
     政法上義務規定之行為，業經臺灣桃園地方法院檢察署檢
     察官為緩起訴處分確定，並附有應向桃園縣觀護志工協進
     會繳納25,000元緩起訴處分金之負擔，已如前述，依前開
     說明，既異議人所支付之緩起訴處分金，未達道路交通管
     理處罰條例第92條第3 項所定最低罰鍰基準規定之罰鍰
     45,000元，則應補繳不足最低罰鍰部分之差額。爰此，原
     處分機關未查異議人業因同一案件由臺灣板橋地方法院檢
     察署檢察官為緩起訴處分，並繳納25,000元緩起訴處分金
     之事實，據以異議人酒精濃度超過規定標準，而對其裁處
     罰鍰超過45,000元，與法即有未合。
五、綜上所述，異議人確有在上開時、地，因違反酒後騎乘機車
    ，經測試呼氣中酒精濃度超過規定標準之違規行為，原處分
    機關依道路交通管理處罰條例第35條第1 項第1 款、第24條
    第1 項第2 款之規定，裁處異議人吊扣駕駛執照1 年及施以
    道路交通安全講習之其他種類行政裁罰部分，核無違誤；惟
    原處分機關於異議人受緩起訴處分之負擔制約，而繳納緩起
    訴處分金25,000元予桃園縣觀護志工協進會後，仍依道路交
    通管理處罰條例第35條第1 項第1 款規定裁罰異議人罰鍰
    45,000元部分，即有可議，然本案乃一個交通違規行為，罰
    鍰處分、吊扣駕駛執照及應接受道路交通安全講習部分無從
    區分，從而，應認異議人提起本件異議為有理由，本院自應
    將原處分撤銷，自為裁罰如主文第2 項所示，以期適法。據
    上論斷，應依道路交通案件處理辦法第20條，裁定如主文。
中    華    民    國    98    年    9     月    18    日
                  交通法庭法  官  江春瑩
以上正本證明與原本無異。
如不服本裁定，應於裁定送達後5 日內向本院提出抗告狀。
                          書記官  羅婉榕
中    華    民    國    98    年    9     月    23    日


司法院資訊處製作；財團法人民間司法改革基金會備份。
